ACORDAO-COMPLETO-2370912

ACÓRDÃO 2337/2019 ATA 38/2019 - PLENÁRIO

VISTOS, relatados e discutidos estes autos de tomada de contas especial instaurada pelo Instituto Nacional do Seguro Social em desfavor dos Srs. Luiz Carlos da Silva (XXX.667.707-XX) , ex-servidor do Posto do Seguro Social Hauer-Gerência Executiva em Curitiba/PR, José Aclaceu Ramos (XXX.059.079-XX) e Paulo Roberto Trauer (XXX.062.249-XX) , ambos segurados beneficiários, em razão de concessão irregular de benefícios previdenciários;
ACORDAM os ministros do Tribunal de Contas da União, reunidos em sessão do Plenário, diante das razões expostas pelo relator, em: 
9.1. excluir da relação processual os Srs. José Aclaceu Ramos - falecido (XXX.059.079-XX) e Paulo Roberto Trauer (XXX.062.249-XX) ;
9.2. julgar irregulares as contas de Luiz Carlos da Silva (XXX.667.707-XX) , na condição de ex-servidor do INSS, com fundamento nos arts. 1º, inciso I, 16, inciso III, alínea "d", e 19, caput, da Lei 8.443/1992, c/c os arts. 19 e 23, inciso III, da mesma Lei, e com arts. 1º, inciso I, 209, inciso IV, e 210 e 214, inciso III, do Regimento Interno;
9.3. condenar o Sr. Luiz Carlos da Silva (XXX.667.707-XX) ao pagamento das importâncias abaixo especificadas, com a fixação do prazo de 15 (quinze) dias, a contar da notificação, para comprovar, perante o Tribunal (art. 214, inciso III, alínea "a", do Regimento Interno) , o recolhimento da dívida aos cofres do Instituto Nacional do Seguro Social - INSS, atualizada monetariamente e acrescida dos juros de mora, calculados a partir das datas mencionadas, até a data do recolhimento, na forma prevista na legislação em vigor, pela concessão irregular dos seguintes benefícios previdenciários aos beneficiados a seguir indicados:
	Valor original (R$) 
	Data da ocorrência
	Tipo

	Segurado: José Aclaceu Ramos (NB 42/130.708.592-7) 

	378,85
	14/10/2003
	D

	1.420,69
	14/11/2003
	D

	1.775,86
	12/12/2003
	D

	1.420,69
	15/01/2004
	D

	1.420,69
	13/02/2004
	D

	1.420,69
	12/03/2004
	D

	1.420,69
	07/04/2004
	D

	1.420,69
	07/05/2004
	D

	1.628,22
	07/06/2004
	D

	1.628,22
	07/07/2004
	D

	1.628,22
	06/08/2004
	D

	1.628,22
	09/09/2004
	D

	1.628,22
	07/10/2004
	D

	1.628,22
	08/11/2004
	D

	3.256,44
	07/12/2004
	D

	1.628,22
	07/01/2005
	D

	1.628,22
	09/02/2005
	D

	1.628,22
	07/03/2005
	D

	1.628,22
	07/04/2005
	D

	1.628,22
	06/05/2005
	D

	1.731,69
	07/06/2005
	D

	1.731,69
	07/07/2005
	D

	1.731,69
	05/08/2005
	D

	1.731,69
	09/09/2005
	D

	1.731,69
	07/10/2005
	D

	1.731,69
	08/11/2005
	D

	3.463,38
	07/12/2005
	D

	1.731,69
	06/01/2006
	D

	1.731,69
	07/02/2006
	D

	1.731,69
	07/03/2006
	D

	1.731,69
	07/04/2006
	D

	1.818,27
	08/05/2006
	D

	1.818,27
	07/06/2006
	D

	1.818,27
	07/07/2006
	D

	1.818,27
	07/08/2006
	D

	2.727,40
	11/09/2006
	D

	1.818,44
	06/10/2006
	D

	1.818,44
	08/11/2006
	D

	2.727,58
	07/12/2006
	D

	1.818,44
	08/01/2007
	D

	1.818,44
	07/02/2007
	D

	1.818,44
	07/03/2007
	D

	Segurado: Paulo Roberto Trauer (NB 42/129.645.188-4) 

	 1.278,62 
	29/07/2003
	D

	 1.420,69 
	10/09/2003
	D

	 1.420,69 
	10/10/2003
	D

	 1.420,69 
	12/11/2003
	D

	 2.131,03 
	10/12/2003
	D

	 1.420,69 
	13/01/2004
	D

	 1.420,69 
	11/02/2004
	D

	 1.420,69 
	10/03/2004
	D

	 1.420,69 
	05/04/2004
	D

	 1.420,69 
	05/05/2004
	D

	 1.603,43 
	03/06/2004
	D

	 1.603,43 
	06/07/2004
	D

	 1.603,43 
	04/08/2004
	D

	 1.603,43 
	03/09/2004
	D

	 1.603,43 
	06/10/2004
	D

	 1.603,43 
	04/11/2004
	D

	 3.206,86 
	03/12/2004
	D

	 1.603,43 
	06/01/2005
	D

	 1.603,43 
	03/02/2005
	D

	 1.603,43 
	03/03/2005
	D

	 1.603,43 
	05/04/2005
	D

	 1.603,43 
	04/05/2005
	D

	 1.705,32 
	03/06/2005
	D

	 1.705,32 
	05/07/2005
	D

	 1.705,32 
	03/08/2005
	D

	 1.705,32 
	05/09/2005
	D

	 1.705,32 
	05/10/2005
	D

	 1.705,32 
	04/11/2005
	D

	 3.410,64 
	05/12/2005
	D

	 1.705,32 
	04/01/2006
	D

	 1.705,32 
	03/02/2006
	D

	 1.705,32 
	03/03/2006
	D

	 1.705,32 
	05/04/2006
	D

	 1.790,58 
	04/05/2006
	D

	 1.790,58 
	05/06/2006
	D

	 1.790,58 
	05/07/2006
	D

	 1.790,58 
	03/08/2006
	D

	 2.685,87 
	05/09/2006
	D

	 1.790,75 
	04/10/2006
	D

	 1.790,75 
	05/11/2006
	D

	 2.686,21 
	05/12/2006
	D

	 1.790,75 
	04/01/2007
	D

	 1.790,75 
	05/02/2007
	D

	 1.790,75 
	05/03/2007
	D

	 1.790,75 
	04/04/2007
	D

	 1.849,84 
	04/05/2007
	D

	 1.849,84 
	05/06/2007
	D

	 1.849,84 
	04/07/2007
	D

	 1.849,84 
	03/08/2007
	D

	 2.774,76 
	05/09/2007
	D

9.4. aplicar ao Sr. Luiz Carlos da Silva (XXX.667.707-XX) multa prevista no art. 57 da Lei 8.443/1992, c/c o art. 267 do Regimento Interno, no valor de R$ 50.000,00 (cinquenta mil reais) , fixando-lhe o prazo de 15 (quinze) dias, a contar da notificação, para que comprove, perante o Tribunal (art. 214, inciso III, alínea "a", do Regimento Interno) , o recolhimento das dívidas aos cofres do Tesouro Nacional, atualizadas monetariamente desde a data deste acórdão até a do efetivo recolhimento, se forem pagas após o vencimento, na forma da legislação em vigor:
9.5. autorizar a cobrança judicial das dívidas, caso não atendidas as notificações, na forma do art. 28, inciso II, da Lei 8.443/1992;
9.6. autorizar, desde logo, caso solicitado e o processo não tenha sido remetido para cobrança judicial, o pagamento das dívidas em até 36 parcelas mensais e consecutivas, nos termos do art. 26 da Lei 8.443/1992, c/c o art. 217 do Regimento Interno/TCU, fixando-se o vencimento da primeira parcela em 15 dias, a contar do recebimento da notificação, e o das demais a cada 30 dias, devendo incidir sobre cada valor mensal os correspondentes acréscimos legais, na forma prevista na legislação em vigor, sem prejuízo de alertar o responsável de que a falta de comprovação do recolhimento de qualquer parcela implicará o vencimento antecipado do saldo devedor;
9.7. considerar grave as infrações cometidas pelo Sr. Luiz Carlos da Silva (XXX.667.707-XX) ;
9.8. declarar o Sr. Luiz Carlos da Silva (XXX.667.707-XX) inabilitado para o exercício de cargo em comissão ou função de confiança no âmbito da Administração Pública Federal, nos termos do art. 60 da Lei 8.443/92, pelo período de cinco anos;
9.9 dar ciência desta deliberação ao Procurador-Chefe da Procuradoria da República no Estado de Sergipe, nos termos do § 3º do art. 16 da Lei 8.443/1992, c/c o § 7º do art. 209 do Regimento Interno do TCU, para adoção das medidas que entender cabíveis;
9.10. comunicar ao Instituto Nacional do Seguro Social-INSS e à Procuradoria Geral Federal - PGF que decisão indicada no item 9.1 deste acórdão não impede a adoção de providências administrativas e/ou judiciais, com vistas a reaver valores que eventualmente foram pagos aos segurados ali referidos, em razão da concessão indevida de benefício previdenciário;
9.11. dar ciência dessa deliberação ao espólio do Sr. José Aclaceu Ramos (XXX.059.079-XX) e ao Sr. Paulo Roberto Trauer (XXX.062.249-XX) .

Tomada de contas especial instaurada em razão de concessão irregular de benefícios previdenciários. Análise das alegações de defesa.

Gerência Executiva do Inss - CURITIBA/PR - INSS/MPS.

3. Responsáveis: Alexandre Renato Ramos (herdeiro do Sr. José Aclaceu Ramos) (XXX.745.159-XX); Gisele Cristina Ramos Nicoletti (herdeira do Sr. José Aclaceu Ramos) (XXX.551.359-XX); José Aclaceu Ramos (XXX.059.079-XX); Luiz Carlos da Silva (XXX.667.707-XX); Paulo Roberto Trauer (XXX.062.249-XX).

13.1. Ministros presentes: José Mucio Monteiro (Presidente), Walton Alencar Rodrigues, Benjamin Zymler, Aroldo Cedraz, Raimundo Carreiro e Vital do Rêgo (Relator).
13.2. Ministros-Substitutos convocados: Augusto Sherman Cavalcanti e Marcos Bemquerer Costa.

ACORDAO-COMPLETO-2423250

Acórdão 2180/2020 - Plenário

VITAL DO RÊGO

Adoto como relatório o pronunciamento da Secretaria de Controle Externo de Tomada de Contas Especial (peça 40) , que contou com a anuência do corpo diretivo daquela unidade e do representante do MPTCU (peças 41 e 43) , lavrada nos seguintes termos:
INTRODUÇÃO
1.	Cuidam os presentes autos de tomada de contas especial (processo-INSS 35183.002908/2015-26) instaurada pelo Instituto Nacional do Seguro Social (INSS) , em desfavor dos Srs. Luiz Carlos da Silva (CPF: XXX.667.707-XX) , ex-servidor do INSS; José Aclaceu Ramos (CPF: XXX.059.079-XX, NB 42/130.708.592-7, falecido em 20/3/2010, cf. certidão de óbito, peça 1, p. 255) , segurado, e Paulo Roberto Trauer (CPF: XXX.062.249-XX, NB 42/129.645.188-4) , segurado, em razão de concessão irregular de benefícios previdenciários em decorrência de atos praticados no Posto do Seguro Social Hauer-Gerência Executiva em Curitiba/PR do INSS (GEXCTB/PR) , no município de Curitiba/PR.
HISTÓRICO
2.	As ocorrências que deram origem a esta TCE foram apuradas pela Autarquia, a partir de relatórios do Controle Interno do INSS (peça 1, p. 135-139; p. 181-187) e da comissão de processo administrativo disciplinar (PAD) 35239.0001731/2007-48 (peça 1, p. 17-83) , os quais suscitaram o indiciamento do ex-servidor Luiz Carlos da Silva por intermédio do PAD mencionado, no âmbito do qual se concluiu que ele promoveu a concessão irregular de benefícios previdenciários, por ter implantado indevidamente os benefícios em apreço com suporte em tempo de serviço fictício e conversão indevida de tempo comum em especial (v. peca 1, p. 19, item 7; p. 21, item 14; p. 41, item 33) , condutas essas que resultaram na demissão dele (cf. Portaria MPS 625, de 3/11/2011, peça 1, p. 131) .
3.	A autuação da competente tomada de contas especial seguiu-se ao PAD e ocorreu em 22/6/2015 (peça 1, p. 3) , conforme ato do Gerente Executivo (peça 1, p. 7) e do Presidente da Comissão Permanente de TCE (CTCE) respectiva (peça 1, p. 9) , comissão essa instituída por meio da Portaria GEXCTB/INSS 82, de 11/8/2014 (peça 1, p. 5) . 
4.	A CTCE concluiu pela responsabilização de Luiz Carlos da Silva, servidor do INSS à época dos fatos, solidariamente com os segurados em comento, pelo prejuízo de R$ 508.221,81, atualizado monetariamente e acrescidos de juros de mora até 17/7/2015 (peça 2, p. 194, item 19) .
5.	Remetidos os autos à Controladoria-Geral da União (CGU) , foi elaborado o relatório de auditoria 2244/2015, por meio do qual se confirmou a responsabilização do mencionado ex-servidor e solidariamente com os segurados (cf. peça 2, p. 264) .
6.	Após a emissão do certificado de auditoria e do parecer do dirigente de controle interno - ambos com parecer pela irregularidade das contas - bem como do pronunciamento ministerial (peça 4, p. 265, 266 e 272) , o processo foi encaminhado para o Tribunal de Contas da União, para fins de julgamento.
7.	Por ocasião da primeira instrução (peça 6) , foi proposta a citação do responsável Luiz Carlos Silva, em solidariedade com o segurado em apreço (no caso do Sr. José Aclaceu Ramos, na pessoa de seus sucessores, Gisele Cristina Ramos Nicoletti (CPF XXX.551.359-XX) e Alexandre Renato Ramos (CPF XXX.745.159-XX) .
7.1.  Em cumprimento ao Despacho do Secretário da Secex-PR/TCU (peça 8) , foram promovidas as citações propostas, mediante os Ofícios TCU/Secex/PR 781/2016, 782/2016, 783/2016, datados de 20/7/2016, 837/2016, datado de 28/7/2016 (peças 16, 17, 18 e 20, respectivamente) . 
7.2. Os Srs. Luiz Carlos Silva, Gisele Cristina Ramos Nicoletti e Alexandre Renato Ramos (enquanto sucessores de José Aclaceu Ramos) tomaram ciência dos expedientes que lhes foram encaminhados para fins de citação (Luiz Carlos, Ofício-TCU/Secex-PR 781/2018, peça 16; Gisele, Ofício-TCU/Secex-PR 837/2016, peça 20; Alexandre, Ofício-TCU/Secex-PR 783/2016, peça 18) conforme atestam os ARs que compõem a peça 22 (Luiz Carlos, recebido em agosto/2016, com registro de recepção do expediente à Rua Rio Jaguaribe, 254, Bairro Alto, Curitiba/PR, endereço indicado em seu cadastro na base CPF da Secretaria da Receita Federal do Brasil (SRFB) , cf. peça 12) , peça 24 (Gisele, recebido em agosto/2016, com registro de recepção do expediente à Rua Enrico Caruso, 44, São Braz, Curitiba/PR, endereço indicado em seu cadastro na base CPF da SRFB, cf. peça 15) e peça 23 (Alexandre, recebido em agosto/2016, com registro de recepção do expediente à Rua Prof. Viriato Parigot de Souza, 5175, ap. 302, Torre I, Cidade Industrial, Curitiba/PR, endereço indicado em seu cadastro na base CPF da SRFB, cf. peça 14) . Não há, nos autos, registro de entrega da citação do Sr. Paulo Roberto Trauer, considerando registro de devolução por "Ausente" à peça 36 (em relação a uma segunda tentativa, por meio do Ofício TCU/Secex-PR 973/2016, de 17/8/2016, peça 30) . No entanto, como apontado adiante, ele veio ao autos espontaneamente, suprindo a ausência de evidências de conhecimento dos fatos que lhe são imputados e saneando o processo quanto à sua citação.
7.3. Em que pese os avisos de recebimento de Luiz Carlos Silva, Gisele Cristina Ramos Nicoletti e Alexandre Renato Ramos terem sido assinados por pessoas estranhas aos autos (cf. peças 22, 24 e 23) , esse fato, por si só, não invalida a notificação dirigida ao responsável, uma vez que o art. 179, inciso II, do RI/TCU estabelece que as comunicações processuais far-se-ão mediante carta registrada, com aviso de recebimento que comprove a entrega no endereço do destinatário.
7.4. A validade do critério de comunicação processual do TCU foi referendada pelo Supremo Tribunal Federal, nos termos do julgamento do MS-AgR 25.816/DF, por meio do qual se afirmou a desnecessidade da ciência pessoal do interessado, entendendo-se suficiente a comprovação da entrega do "AR" no endereço do destinatário:
EMENTA: AGRAVO REGIMENTAL. MANDADO DE SEGURANÇA. DESNECESSIDADE DE INTIMAÇÃO PESSOAL DAS DECISÕES DO TRIBUNAL DE CONTAS DA UNIÃO. ART. 179 DO REGIMENTO INTERNO DO TCU. INTIMAÇÃO DO ATO IMPUGNADO POR CARTA REGISTRADA, INICIADO O PRAZO DO ART. 18 DA LEI nº 1.533/51 DA DATA CONSTANTE DO AVISO DE RECEBIMENTO. DECADÊNCIA RECONHECIDA. AGRAVO IMPROVIDO.
O envio de carta registrada com aviso de recebimento está expressamente enumerado entre os meios de comunicação de que dispõe o Tribunal de Contas da União para proceder às suas intimações.
O inciso II do art. 179 do Regimento Interno do TCU é claro ao exigir apenas a comprovação da entrega no endereço do destinatário, bastando o aviso de recebimento simples. 
7.5. Não é outra a orientação da jurisprudência do TCU, conforme se verifica dos julgados a seguir transcritos:
São válidas as comunicações processuais entregues, mediante carta registrada, no endereço correto do responsável, não havendo necessidade de que o recebimento seja feito por ele próprio (Acórdão 3648/2013-TCU-Segunda Câmara, Relator Ministro JOSÉ JORGE) ;
É prescindível a entrega pessoal das comunicações pelo TCU, razão pela qual não há necessidade de que o aviso de recebimento seja assinado pelo próprio destinatário. Entregandose a correspondência no endereço correto do destinatário, presume-se o recebimento da citação. (Acórdão 1019/2008-TCU-Plenário, Relator Ministro BENJAMIN ZYMLER) ;
As comunicações do TCU, inclusive as citações, deverão ser realizadas mediante Aviso de Recebimento - AR, via Empresa Brasileira de Correios e Telégrafos, bastando para sua validade que se demonstre que a correspondência foi entregue no endereço correto. (Acórdão 1526/2007-TCU-Plenário, Relator Ministro AROLDO CEDRAZ) .
8.	O responsável Alexandre Renato Ramos solicitou e obteve cópia integral do processo em 16/8/2016 (cf. peças 25 e 26) . Em 17/8/2016, solicitou prorrogação de prazo para atendimento à citação (peça 27) , tendo obtido prorrogação de dez dias para tal atendimento (cf. despacho à peça 29) .
9.	O espólio do responsável José Aclaceu Ramos atendeu, por intermédio de advogado, intempestivamente, à citação por meio de resposta juntada à peça 33. Já o Sr. Paulo Roberto Trauer atendeu, tempestivamente, à citação, com apresentação de defesa juntada à peça 35.
9.1. O Sr. Luiz Carlos Silva não atendeu à citação, até o momento, com apresentação de alegações de defesa quanto às irregularidades nela indicadas.
10.	 Transcorrido o prazo regimental fixado e mantendo-se inerte o responsável Luiz Carlos Silva, impõe-se que seja considerado revel, dando-se prosseguimento ao processo, de acordo com o art. 12, § 3º, da Lei 8.443/1992.
ANÁLISE DOS PRESSUPOSTOS DE PROCEDIBILIDADE DA IN/TCU 71/2012
11.	 Verifica-se que não houve o transcurso de mais de dez anos desde o fato gerador sem que tenha havido notificação pela autoridade administrativa federal competente (art. 6º, inciso II, c/c art. 19 da Instrução Normativa-TCU 71/2012, modificada pela IN/TCU 76/2016) , uma vez que as concessões irregulares dos benefícios apurados ocorreram no ano de 2003, com efeitos que se protraíram até o ano de 2007, em virtude dos pagamentos delas decorrentes (cf. Relações de Créditos, peça 1, p. 275-277, 347-349) observada notificação para defesa em auditoria feita em 2007 (José Aclaceu, peça 1, p. 137, item 4; Paulo Roberto Trauer, peça 1, p. 185, item 5) , assim como no PAD 35239.0001731/2007-48 em 2007 (Paulo Roberto Trauer, Relatório Final do PAD, comparecimento para esclarecimentos, peça 1, p. 21-23, item 15) e 2008 (Luiz Carlos da Silva, Relatório Final do PAD, notificação do reinício dos trabalhos do PAD, peça 1, p. 25-27, item 21, interrogatório, p. 29-41, itens 29-30; notificação para apresentação de defesa, p. 43, item 34; José Aclaceu Ramos, Relatório Final do PAD, depoimento, peça 1, p. 27-29, itens 23-25; Paulo Roberto Trauer, Relatório Final do PAD, depoimento, peça 1, p. 29, item 26; ofício à peça 2, p. 226-229) , cobrança administrativa feita em 2012 (Luiz Carlos da Silva, peça 1, p. 211-215, 223-229) e 2014 (sucessores de José Aclaceu, peça 1, p. 161-177) e notificação dos responsáveis na TCE em 2015 (Luiz Carlos da Silva, peça 2, p. 32-38, 162-168, 174, 180; sucessores de José Aclaceu, peça 1, p. 341-345; peça 2, p. 94-96, 172, 176, 180; Paulo Roberto Trauer, peça 2, p. 26-30; peça 2, p. 158-160, 170, 178, 180) .
12.	 O valor atualizado do débito apurado (sem juros) em 1º/1/2017 é de R$ 318.378,09 (v. peça 38, p. 25) , portanto superior a R$ 100.000,00, na forma estabelecida conforme os arts. 6º, inciso I, e 19 da IN-TCU 71/2012, modificados pela IN-TCU 76/2016.
13.	 Logo, a tomada de contas especial está, assim, devidamente constituída e em condição de ter seguimento.
EXAME TÉCNICO
14. Informa-se que não foram encontrados débitos imputáveis a Luiz Carlos da Silva (CPF: XXX.667.707-XX) , José Aclaceu Ramos (espólio, CPF: XXX.059.079-XX) e Paulo Roberto Trauer (CPF: XXX.062.249-XX) em outros processos em tramitação neste Tribunal (v. peça 39) .
Análise das alegações de Defesa do espólio de José Aclaceu Ramos (peça 33) 
15.	 Ainda que tenha havido descumprimento do prazo para resposta à citação, conforme indicado no item 9 acima, em respeito ao princípio do formalismo moderado, promover-se-á a análise da resposta apresentada pelo espólio do Sr. José Aclaceu Ramos, representado por Gisele Cristina Ramos Nicolletti.
16.	 Após fazer um breve resumo do processo de requerimento da concessão, anotou que o seu benefício foi revisto por suspeita de fraude e que verificou-se a inclusão de tempo de contribuição que não constava de sua Carteira de Trabalho e Previdência Social (CTPS) nem de nenhum documento presente no respectivo processo de concessão do benefício em exame. Afirmou que só fornecera ao INSS sua CTPS e carnês e que nunca participara de ato ilícito para obter aposentadoria, tendo recebido os valores de boa-fé para sua sobrevivência. Ressalta que os autos não apontam que tenha contribuído de alguma forma para a suposta fraude e que agiu de boa-fé tanto no requerimento quanto na instrução do processo de concessão de seu benefício (peça 33, p. 2-3) .
16.1. Informou ter ajuizado ação (processo 5040773-77.2015.4.04.7000/PR) pleiteando inexigibilidade dos valores cobrados (peça 33, p. 3) . Após reiterar ter percebido os valores de boa-fé e não ter falsificado nem fornecido documento irregular ao INSS que contribuísse para a fraude, requer que seja declarada a inexigibilidade dos valores cobrados pelo INSS no que diz respeito ao débito decorrente de irregularidades na concessão do benefício NB 130.708.592-7 (peça 33, p. 3-4) . Foram juntados às alegações de defesa certidão de óbito da Sra. Maria Eunice Ramos, falecida esposa do responsável (peça 33, p. 5-6) , ato de nomeação da Sra. Gisele Cristina Ramos Nicoletti como inventariante do espólio de José Aclaceu Ramos e respectivo termo de compromisso (peça 33, p. 7-10) .	
Análise
17.	 O INSS indicou a situação irregular do segurado em virtude de ter sido beneficiário de concessão de benefício previdenciário sem atendimento às exigências normativas então vigentes (v. item 2) , mas não caracterizou a atuação desses segurados que tenha contribuído para a perpetração dessa irregularidade (v. peça 1, p. 135-139) .
18.	 A propósito, este Tribunal, por meio do Acórdão 859/2013-TCU-Plenário, proferido nos autos do TC Processo 014.555/2010-7, ainda em relação a segurados, decidiu excluir 24 segurados da relação processual, também sob a alegação da ausência de provas capazes de evidenciar a participação deles na fraude. Assim, na condição de terceiro desvinculado da Administração e sem o dever legal de prestar contas, a submissão do segurado à jurisdição do TCU dependerá de prova de que ele tenha contribuído de modo decisivo e em concurso com o agente público para a produção do dano.
19. Essa contribuição, contudo, como bem ressalvou o Ministério Público nos autos do TC Processo 014.555/2010-7, não se resume à solicitação do benefício pelo segurado, acompanhada da documentação que entende cabível, eis que: "o simples fato de solicitar a aposentadoria sem ter tempo suficiente para tanto não é irregularidade de per si, nem configura fraude por parte do peticionário, pois cabe ao INSS examinar a documentação apresentada e indeferir o benefício quando não satisfeitos os requisitos legais".
20. Ainda quanto à decisão proferida no mencionado acórdão, ressalvou-se a situação do segurado que havia praticamente confessado a participação na fraude e a intenção de burlar a concessão da aposentadoria. Para esse responsável, este Tribunal decidiu condená-lo ao recolhimento da dívida aos cofres do INSS.
21.	 A despeito da presunção de veracidade das apurações procedidas pelo INSS, verifica-se que no âmbito dessas averiguações não há uma preocupação específica quanto à análise da conduta dos beneficiários, no sentido de demonstrar que agiram de forma culposa ou dolosa nos atos fraudulentos perpetrados pelos ex-servidores. Esse aspecto também não fugiu aos olhos do Ministério Público junto TCU, representado pela Subprocuradora-Geral Cristina Machado da Costa e Silva, nos termos do parecer emitido nos autos do TC Processo 023.254/2012-2 (apreciado por meio do Acórdão 3626/2013-TCU-Plenário, em Sessão Extraordinária de 10/12/2013, consoante o Voto do relator, Min. BENJAMIN ZYMLER, que adotou a posição do Parquet) .
22.	 Convém trazer à colação trechos do citado parecer do MP/TCU, na medida em que retrata com propriedade a insuficiência das investigações levadas a efeito pelo INSS quanto à avaliação da culpabilidade dos segurados, a dificuldade de comprovação dos vínculos empregatícios pelo segurado, em virtude do extravio dos documentos originais da concessão no âmbito da Autarquia, bem como o entendimento que vem sendo adotado pelo TCU nos processos de tomada de contas especial originários do INSS quando não há prova de participação - culposa, pelo menos - do segurado.
5.	 Com efeito, os processos de auditorias, de sindicâncias e outros disciplinares desenvolvidos pelo INSS em nenhum momento cuidaram de verificar as condutas dos beneficiários, ou mesmo o grau de participação ou de responsabilidade destes nas fraudes cometidas.
6.	 Aliás, oportuno observar que algumas das irregularidades atribuídas aos aposentados foram por eles posteriormente elididas (peça n.º 1, pp. 188 e 318, peça n.º 4, pp. 72 e 174) , demonstrando, ao menos, uma incerteza nas conclusões do INSS acerca da contagem de tempo indevido e também, por outro lado, revelando uma dose de boa fé desses segurados, os quais entregaram seus documentos originais aos prepostos do Instituto e, sem que tenham dado causa ou contribuído para tanto, não mais tiveram acesso a eles, dado o extravio ocorrido no seio da instituição. Portanto, esses beneficiários foram instados a comprovar os vínculos empregatícios e os recolhimentos previdenciários passados, apesar da privação documental ocorrida por falha do INSS, alheia à vontade deles.
7.	 A título de exemplo, cite-se a situação do Senhor Alfonso Dias Alvares, em relação ao qual foram impugnados os recolhimentos previdenciários de 17/02/1967 a 30/10/1975 e de 01/11/1975 a 30/04/1998. Em sua defesa administrativa, o segurado logrou comprovar documentalmente o efetivo tempo de contribuição de 01/12/1975 a 31/12/1997 (cerca de 22 anos de recolhimento) , donde se conclui que os indícios do INSS sobre a fraude em si não eram absolutos ou inquestionáveis, mas apenas sugestivos ou indicativos. Quanto aos segurados em si, essas presunções de participação na fraude sequer foram feitas, impedindo que se atribua a esses qualquer corresponsabilidade no ilícito e, consequentemente, pelo débito.
8.	 A propósito, verificamos também que o presente caso é bastante similar àquele apreciado no bojo do TC Processo 044.693/2012-5, no qual nos manifestamos pelo arquivamento do feito, ante a ausência dos pressupostos de constituição e desenvolvimento válido e regular do processo, nos termos do art. 212 do RI/TCU, e, alternativamente, pela exclusão da segurada do INSS da relação processual, por não ter restado comprovada a sua participação na fraude.
9. 	Por ocasião do julgamento da TCE acima mencionada, o eminente Relator, Ministro Benjamim Zymler, acolheu parcialmente os fundamentos lançados em nosso parecer, no sentido de excluir a responsabilidade da segurada do INSS (v. Acórdão 2369/2013-TCU-Plenário) , ante a ausência de comprovação de que tenha participado da fraude na concessão do benefício previdenciário.
10. 	De outro turno, Sua Excelência se alinhou ao encaminhamento sugerido pela Unidade Técnica no tocante à irregularidade das contas do servidor do INSS que cometeu as fraudes, com a sua consequente condenação ao pagamento do débito e aplicação de multa.
11.	 Dessa forma, tendo em vista a similaridade do contexto fático destes autos com o precedente acima mencionado, no qual não se encontram documentos suficientes para atribuir participação na fraude aos beneficiários do INSS, para com isso atraí-los ao polo passivo desta TCE, e rendendo homenagens aos sólidos fundamentos lançados pelo Ministro Benjamim Zymler no voto condutor do Acórdão 2369/2013-TCU-Plenário, esta representante do Ministério Público se manifesta pela exclusão dos segurados da relação processual e pela irregularidade das contas da Senhora Sueli Okada, com a sua condenação ao pagamento do débito apurado nos autos, aplicação da multa prevista no art. 57 da Lei n.º 8.443/1992 e demais providências pertinentes.
23.	 No caso em tela, à semelhança do que assinalou o MP/TCU no TC Processo 023.254/2012-2 (item 6 do parecer acima transcrito) , as apurações realizadas pelo INSS, com já dito acima (item 17) não caracterizaram responsabilidade específica dos segurados.
24.	 Ainda nesse contexto, trechos do Voto do Exmo. Sr. Relator BENJAMIM ZYMLER exarado nos autos do TC Processo 023.254/2012-2 (peça 127 do TC Processo 023.254/2012-2) , confirmam sua concordância com o posicionamento do Ministério Público junto ao TCU:
8. Quanto aos beneficiários, entendo que devem ser excluídos da presente relação processual, consoante as seguintes ponderações do Ministério Público junto ao TCU: 
4. Com as devidas vênias, não há como se extrair das apurações internas no âmbito do INSS quaisquer elementos que permitam concluir pela existência de conluio entre os segurados e a então servidora do Instituto. 
5. Com efeito, os processos de auditorias, de sindicâncias e outros disciplinares desenvolvidos pelo INSS em nenhum momento cuidaram de verificar as condutas dos beneficiários, ou mesmo o grau de participação ou de responsabilidade destes nas fraudes cometidas. 
... não se encontram documentos suficientes para atribuir participação na fraude aos beneficiários do INSS, para com isso atraí-los ao polo passivo desta TCE (grifei) 
25.	 Nesse quadro, ante a similaridade do contexto fático-probatório destes autos com o que se verificou no TC Processo 014.555/2010-7 e no TC Processo 023.254/2012-2, caracterizados, sobretudo, pela falta de elementos que comprovem a atuação culposa ou dolosa dos segurados em conluio com o ex-Luiz Carlos Silva, envolvido nas irregularidades em apreço, impõe-se aplicar ao caso concreto a mesma solução a que chegou o TCU quando da prolação do Acórdão 859/2013-TCU-Plenário e 3.626/2013-TCU-Plenário, no sentido de excluir os segurados da relação processual.
26.	 Assim sendo, reconhecido, reitera-se, que não há elementos que indiquem a concorrência do segurado em apreço para o prejuízo apurado, acolhe-se as alegações de defesa apresentadas.
Análise das alegações de Defesa de Paulo Roberto Trauer (peça 35) 
27.	 O defendente alegou que entendia ter preenchido todos os requisitos para a concessão de sua aposentadoria e apresentou requerimento junto a agência do INSS e soube, posteriormente, que se pedido havia sido indeferido. Foi abordado, ao sair da agência, por pessoas que se diziam especializadas em revisão de benefício e foi convencido a procurar um advogado indicado para tal (posteriormente soube tratar-se de despachante) , a quem entregara a carta de indeferimento e outros documentos necessários para a revisão e, dessa vez, o seu benefício foi concedido. Utilizou parte dos benefícios percebidos para pagamento do advogado, pelo trabalho profissional que lhe prestou. Soube, porém, primeiro pela imprensa, depois em comparecimento à Delegacia da Polícia Federal, que o advogado, juntamente com servidor do INSS teriam "fabricado documentos, tais como uma nova CPTS, entre outros" e seus documentos estavam em poder da polícia, que a ele os apresentou, incluindo a confecção de uma terceira CTPS. Em depoimento no INSS (que constaria do Inquérito Policial) o defendente teria informado que nunca trabalhara como motorista de caminhão trucado na empresa Auxiliar de Serviços Gerais do Paraná, nem na empresa Graminho. Também negou possuir três CPTS. Desde então, tem funcionado como testemunha e vítima desse ilícito, tanto pela polícia quanto pelo Ministério Público Federal. Reiterou não ter tido conhecimento de qualquer prática ilegal e se tivesse não teria coadunado com essa prática delituosa. Teria tido a boa fé provada nos autos do inquérito policial e da ação penal (peca 35, p. 2-3, 4-5, 6) .
28.	 Por entender aplicar-se ao caso o Decreto 20.910, de 6 de janeiro de 1932, por força do Decreto-Lei 4.597/1942, que estabeleceria prazo de cinco anos para prescrição das dívidas passivas da União, alegou ter havido prescrição da possibilidade de cobrança dos valores em apreço, considerando que o benefício foi cessado em 1º/9/2007 e o processo de TCE só viria a ser instaurado em 22/6/2015 (peça 35, p. 3-4) .
29.	 Demonstrou entendimento de que não caberia a devolução dos pagamentos recebido de boa fé, pois o Poder Judiciário, conforme jurisprudência que transcreveu, só admitiria essa devolução em caso de comprovada má-fé do recebedor (peca 35, p. 5-6) .
30.	 Insurge-se contra a duplicidade de cobrança do débito, contra si e contra o servidor responsável pela fraude (peça 35, p. 7) . 
31.	 Ainda, que houve uma ação indevida na negação do seu benefício, uma vez que entendeu que tinha direito ao mesmo, pelas razões que relata (peça 35, p. 7-8) .
32.	 Concluiu com pedido de reconhecimento da prescrição e que a cobrança do débito seja feita ao servidor e ao intermediador, responsáveis pelo ato fraudulento, considerando ter o defendente agido de boa-fé, devendo ser absolvido de "qualquer obrigação de ressarcimento".
Análise
33.	 De igual modo ao defendente anterior, o INSS indicou a situação irregular do segurado em virtude de ter sido beneficiário de concessão de benefício previdenciário sem atendimento às exigências normativas então vigentes (v. item 2) , mas não caracterizou a atuação desses segurados que tenha contribuído para a perpetração dessa irregularidade (v. peça 1, p. 181-187) .
34.	 A questão da prescrição levantada diz respeito às dívidas passivas da União e não às dívidas ativas que dizem respeito ao caso em apreço. Ademais, há entendimento do Tribunal quanto a imprescritibilidade do débito, sendo prescritível somente a sanção decorrente das ações que o suscitaram, nos termo do Acórdão 1441/2016-TCU-Plenário.
35.	 Não há cobrança em duplicidade, mas em solidariedade. O fato de o segurado ter direito ao benefício não afeta a discussão, uma vez que os elementos em avaliação são aqueles que evidenciaram a fraude na concessão analisada.
36. Pelo exposto, rejeita-se parcialmente as alegações de defesa pelo não acolhimento da prescrição pretendida, acolhendo-se, por outro lado, a exculpação do defendente, considerando a não comprovação de que tenha contribuído para as irregularidades apontadas, considerando a análise feita no item 33 com suporte nos aspectos relatados nos itens 18 a 25 acima, no sentido de excluir o segurado da relação processual.
37.	 Ainda assim, mesmo que os segurados não tenham consciência do ilícito, é inegável que a percepção de valores pagos indevidamente, por não preenchidos os pressupostos legais para a concessão do benefício, gera, para o beneficiário, o dever de ressarcir a Previdência Social, sob pena de enriquecimento sem causa, a teor do que dispõe o art. 884 do Código Civil.
37.1. Em outras palavras, a eventual decisão do Tribunal pela exclusão desses segurados da relação processual não impediria a adoção de providências administrativas e/ou judiciais que a entidade prejudicada entender como cabíveis, com o objetivo de reaver aquilo que foi pago sem justa causa, ou seja, à míngua de fundamento jurídico.
37.2. Destarte, caso seja ratificado o posicionamento de que os segurados arrolados nesta TCE devem ser excluídos da relação processual, considera-se oportuno comunicar ao Instituto Nacional do Seguro Social - INSS e à Procuradoria Geral Federal - PGF que a mencionada decisão não impede a adoção de providências administrativas e/ou judiciais, com vistas a reaver valores que eventualmente foram pagos aos referidos beneficiários, em virtude da concessão indevida de benefício previdenciário. 
38.	 Então, tem-se que o Sr. Luiz Carlos da Silva (CPF: XXX.667.707-XX) , enquanto servidor do INSS, promoveu a habilitação e concessão irregular dos benefícios  42/130.708.592-7, Aposentadoria por Tempo de Contribuição paga indevidamente a José Aclaceu Ramos; 42/129.645.188-4, Aposentadoria por Tempo de Contribuição paga indevidamente a Paulo Roberto Trauer, por ter implantado indevidamente os benefícios em apreço com suporte em tempo de serviço fictício e conversão indevida de tempo comum em especial (v. relatórios do Controle Interno do INSS, peça 1, p. 135-139; p. 181-187, e da comissão de processo administrativo disciplinar (PAD) 35239.0001731/2007-48, peça 1, p. 17-83) , contrariando o art. 52 da Lei 8.213, de 24 de julho de 1991, que estabelece ser a aposentadoria por tempo de serviço devida, cumpridas as regras da referida lei para a carência respectiva, e o art. 56 do Decreto 3.048, de 06 de maio de 1999, concernente às exigências para a contagem do tempo de serviço e de contribuição e para a concessão de aposentadoria por tempo de contribuição. 
38.1. Na condição de responsável pela avaliação do atendimento às condições legais para fins de aposentadoria no que concerne ao tempo de serviço/tempo de contribuição e concessão do referido benefício, o Sr. Luiz Carlos Silva habilitou e concedeu benefício previdenciário com utilização de tempo de serviço inexistente para obtenção de aposentadoria.
39.	 As ocorrências mencionadas acima implicaram a prática de ato de gestão ilegal e ilegítimo, além de infração à norma legal de natureza operacional resultando em dano ao Erário descrito na proposta de encaminhamento desta Instrução. Não há elementos para que se possa efetivamente aferir e reconhecer a ocorrência de boa-fé na conduta do responsável, podendo este Tribunal, desde logo, proferir o julgamento de mérito pela irregularidade das contas, conforme nos termos dos §§ 2º e 6º do art. 202 do Regimento Interno do TCU. (Acórdão 2064/2011-TCU-Primeira Câmara (relator: Ubiratan Aguiar) , 6.182/2011-TCU-1ª Câmara (relator: Weber de Oliveira) , 4.072/2010-TCU-1ª Câmara (Relator: Valmir Campelo) , 1.189/2009-TCU-1ª Câmara (Relator: Marcos Bemquerer) , 731/2008-TCU-Plenário (Relator: Aroldo Cedraz) .
Verificação do Prazo de Prescrição da Pretensão Punitiva
40.	 Observa-se não ter ocorrido a prescrição da pretensão punitiva por parte do TCU que, nos termos do entendimento firmado no Acórdão 1441/2016-TCU-Plenáriolenário (Rel. Ministro Benjamin Zymler) , subordina-se ao prazo geral de prescrição indicado no art. 205 do Código Civil, qual seja, dez anos contados a partir da data de ocorrência da irregularidade sancionada, nos termos do art. 189 do Código Civil. Apesar de as irregularidades discutidas nesta TCE terem ocorrido nos exercícios de 2003 a 2007, o prazo prescricional foi interrompido pelo ato que ordenou a citação do responsável, datado de 30/6/2016 (peça 8) , antes de completar-se a contagem de prazo de dez anos que ocorreria em 5/9/2017, cuja a data de início da contagem foi 5/9/2007 (data do último pagamento, considerada como data de início de contagem do prazo de prescrição da pretensão punitiva, conforme entendimento do Acórdão 1641/2016-TCU-Plenário) .
40.1.  Nesse sentido, em caso concreto semelhante ao discutido nesta TCE, o Tribunal se manifestou por meio do Acórdão 70/2017-TCU-Plenário, rel. Min. Augusto Nardes, tendo se posicionado nos seguintes termos no Voto condutor:
13.	Quanto à aplicação da penalidade da multa prevista no art. 57 da Lei 8.443/1992, acolho o encaminhamento sugerido pela unidade instrutiva, aderida pelo MPTCU, no sentido de que essa penalidade obedece à prescrição decenal disposta no art. 205 do Código Civil, com regramento intertemporal no art. 2.028 do mesmo Códex Civilista, nos termos do decidido pelo Tribunal no Acórdão 1441/2016-TCU-Plenário (Processo TC-Processo 030.926/2015-7 - incidente de uniformização de jurisprudência - Redator Ministro Benjamin Zymler, sessão de 8/6/2016) .
14.	Sobre a data de ocorrência da irregularidade sancionada, a hipótese vertente trata de pagamentos de benefícios previdenciários de natureza continuada. Logo, correta a análise da unidade técnica de considerar como termo inicial da contagem do prazo prescricional cada pagamento de benefício previdenciário irregular, devido ao caráter sucessivo e prestacional que caracteriza esse direito. Ou seja, cada nova parcela paga de maneira indevida representa um termo inicial de transcurso da prescrição, para efeitos da aplicação da multa prevista no art. 57 da Lei 8.443/1992. Com entendimento análogo, vale citar os Acórdãos TCU-Plenário nº s 1.075/2016 e 1.641/2016.
CONCLUSÃO
41.	 Considerando que o alcance da jurisdição do Tribunal de Contas da União sobre terceiros estranhos à Administração Pública depende da comprovação de que tenham agindo com dolo ou culpa. Considerando que, no caso concreto, não há elementos que indiquem cabalmente a participação dos beneficiários no conluio para a prática dos atos fraudulentos apurados pela auditoria interna do INSS,  conclui-se, portanto, que a atribuição de responsabilidade apenas ao ex-servidor Luiz Carlos, com a exclusão dos segurados da relação processual, é a medida que melhor se coaduna com os ditames da culpabilidade e dos princípios da racionalidade processual e da efetividade da jurisdição de contas, (v. análise de defesa, itens 18 a 25) .
42.	 Diante da revelia do Sr. Luiz Carlos Silva e inexistindo nos autos elementos que permitam concluir pela ocorrência de boa-fé ou de excludentes de culpabilidade em sua conduta, propõe-se que suas contas sejam julgadas irregulares e que os responsáveis sejam condenados em débito, com aplicação da multa prevista no art. 57 da Lei 8.443/1992. 
PROPOSTA DE ENCAMINHAMENTO
43.	 Diante do exposto, submetem-se os autos à consideração superior, propondo ao Tribunal:
	a) excluir da relação processual os segurados José Aclaceu Ramos (CPF: XXX.059.079-XX, falecido) , Paulo Roberto Trauer (CPF: XXX.062.249-XX) ;
	b) considerar revel o responsável Luiz Carlos da Silva (CPF: XXX.667.707-XX) , ex-servidor do INSS, para todos os efeitos, dando-se prosseguimento ao processo, com fulcro no art. 12, § 3º, da Lei n. 8.443/92;
	c) acolher as alegações de defesa do responsável José Aclaceu Ramos (CPF: XXX.059.079-XX, falecido) e acolher parcialmente as alegações de defesa do responsável Paulo Roberto Trauer (CPF: XXX.062.249-XX) ;
     d) com fundamento nos arts. 1º, inciso I, 16, inciso III, alíneas "c" e "d", e §§ 1º e 2º da Lei 8.443/1992 c/c os arts. 19 e 23, inciso III, da mesma Lei, e com arts. 1º, inciso I, 209, inciso IV, e §§ 1º e 5º, 210 e 214, inciso III, do Regimento Interno, que sejam julgadas irregulares as contas do  Sr. Luiz Carlos da Silva (CPF: XXX.667.707-XX) , e condená-lo ao pagamento das quantias a seguir especificadas, com a fixação do prazo de quinze dias, a contar da notificação, para comprovar, perante o TCU (art. 214, inciso III, alínea "a", do Regimento Interno) , o recolhimento da dívida aos cofres do Instituto Nacional do Seguro Social (INSS) , atualizada monetariamente e acrescida dos juros de mora, calculados a partir das datas discriminadas, até a data do recolhimento, na forma prevista na legislação em vigor, em decorrência da concessão irregular de benefícios previdenciários, ocasionando prejuízo aos cofres públicos, segundo os pagamentos efetuados aos seguintes segurados:
	Débito:
	Valor original (R$) 
	Data da ocorrência
	Tipo

	Segurado: José Aclaceu Ramos (NB 42/130.708.592-7) 

	378,85
	14/10/2003
	D

	1.420,69
	14/11/2003
	D

	1.775,86
	12/12/2003
	D

	1.420,69
	15/01/2004
	D

	1.420,69
	13/02/2004
	D

	1.420,69
	12/03/2004
	D

	1.420,69
	07/04/2004
	D

	1.420,69
	07/05/2004
	D

	1.628,22
	07/06/2004
	D

	1.628,22
	07/07/2004
	D

	1.628,22
	06/08/2004
	D

	1.628,22
	09/09/2004
	D

	1.628,22
	07/10/2004
	D

	1.628,22
	08/11/2004
	D

	3.256,44
	07/12/2004
	D

	1.628,22
	07/01/2005
	D

	1.628,22
	09/02/2005
	D

	1.628,22
	07/03/2005
	D

	1.628,22
	07/04/2005
	D

	1.628,22
	06/05/2005
	D

	1.731,69
	07/06/2005
	D

	1.731,69
	07/07/2005
	D

	1.731,69
	05/08/2005
	D

	1.731,69
	09/09/2005
	D

	1.731,69
	07/10/2005
	D

	1.731,69
	08/11/2005
	D

	3.463,38
	07/12/2005
	D

	1.731,69
	06/01/2006
	D

	1.731,69
	07/02/2006
	D

	1.731,69
	07/03/2006
	D

	1.731,69
	07/04/2006
	D

	1.818,27
	08/05/2006
	D

	1.818,27
	07/06/2006
	D

	1.818,27
	07/07/2006
	D

	1.818,27
	07/08/2006
	D

	2.727,40
	11/09/2006
	D

	1.818,44
	06/10/2006
	D

	1.818,44
	08/11/2006
	D

	2.727,58
	07/12/2006
	D

	1.818,44
	08/01/2007
	D

	1.818,44
	07/02/2007
	D

	1.818,44
	07/03/2007
	D

	Segurado: Paulo Roberto Trauer (NB 42/129.645.188-4) 

	1.278,62
	29/07/2003
	D

	1.420,69
	10/09/2003
	D

	1.420,69
	10/10/2003
	D

	1.420,69
	12/11/2003
	D

	2.131,03
	10/12/2003
	D

	1.420,69
	13/01/2004
	D

	1.420,69
	11/02/2004
	D

	1.420,69
	10/03/2004
	D

	1.420,69
	05/04/2004
	D

	1.420,69
	05/05/2004
	D

	1.603,43
	03/06/2004
	D

	1.603,43
	06/07/2004
	D

	1.603,43
	04/08/2004
	D

	1.603,43
	03/09/2004
	D

	1.603,43
	06/10/2004
	D

	1.603,43
	04/11/2004
	D

	3.206,86
	03/12/2004
	D

	1.603,43
	06/01/2005
	D

	1.603,43
	03/02/2005
	D

	1.603,43
	03/03/2005
	D

	1.603,43
	05/04/2005
	D

	1.603,43
	04/05/2005
	D

	1.705,32
	03/06/2005
	D

	1.705,32
	05/07/2005
	D

	1.705,32
	03/08/2005
	D

	1.705,32
	05/09/2005
	D

	1.705,32
	05/10/2005
	D

	1.705,32
	04/11/2005
	D

	3.410,64
	05/12/2005
	D

	1.705,32
	04/01/2006
	D

	1.705,32
	03/02/2006
	D

	1.705,32
	03/03/2006
	D

	1.705,32
	05/04/2006
	D

	1.790,58
	04/05/2006
	D

	1.790,58
	05/06/2006
	D

	1.790,58
	05/07/2006
	D

	1.790,58
	03/08/2006
	D

	2.685,87
	05/09/2006
	D

	1.790,75
	04/10/2006
	D

	1.790,75
	05/11/2006
	D

	2.686,21
	05/12/2006
	D

	1.790,75
	04/01/2007
	D

	1.790,75
	05/02/2007
	D

	1.790,75
	05/03/2007
	D

	1.790,75
	04/04/2007
	D

	1.849,84
	04/05/2007
	D

	1.849,84
	05/06/2007
	D

	1.849,84
	04/07/2007
	D

	1.849,84
	03/08/2007
	D

	2.774,76
	05/09/2007
	D

Valor atualizado monetariamente até 15/7/2019: R$ 347.630,84 (v. peça 38, p. 50) 
                         e) autorizar:
e.1) desde logo, nos termos do art. 28, inciso II, da Lei 8.443/1992, a cobrança judicial das dívidas caso não atendidas as notificações;
e.2) caso solicitado, o pagamento das dívidas do Sr. Luiz Carlos Silva em até 36 parcelas mensais e consecutivas, nos termos do art. 26 da Lei 8.443/1992 c/c o art. 217 do Regimento Interno, fixando-lhe o prazo de quinze dias, a contar do recebimento da notificação, para comprovarem perante o Tribunal o recolhimento da primeira parcela, e de trinta dias, a contar da parcela anterior, para comprovar o recolhimento das demais parcelas, devendo incidir sobre cada valor mensal, atualizado monetariamente, os juros de mora devidos, na forma prevista na legislação em vigor;
f) encaminhar cópia da deliberação ao Procurador-Chefe da Procuradoria da República em Sergipe, nos termos do § 3º do art. 16 da Lei 8.443/1992 c/c o § 7º do art. 209 do Regimento Interno do TCU, para adoção das medidas cabíveis; e comunicar-lhe que o relatório e o voto que a fundamentarem podem ser acessados por meio do endereço eletrônico www.tcu.gov.br/acordaos e que, caso haja interesse, o Tribunal pode enviar-lhe cópia desses documentos sem qualquer custo.   
h) comunicar ao Instituto Nacional do Seguro Social - INSS e à Procuradoria Geral Federal - PGF que decisão indicada na alínea "a" acima não impede a adoção de providências administrativas e/ou judiciais, com vistas a reaver valores que eventualmente foram pagos aos segurados nela referidos, em razão da concessão indevida de benefício previdenciário.
	É o relatório.

Roberto Carlos Moreschi (OAB/PR 29.374), André Luiz Moro Bittencourt (OAB/SP 237.287) e Fernanda Kohl Krewer (OAB/RS 93.277).

Procurador Marinus Eduardo De Vries Marsico.

TOMADA DE CONTAS ESPECIAL. CONCESSÃO FRAUDULENTA DE BENEFÍCIOS. AFASTAMENTO DA RESPONSABILIDADE DOS SEGURADOS BENEFICIADOS. IRREGULARIDADE DAS CONTAS DO EX-SERVIDOR. DÉBITO E MULTA.

TOMADA DE CONTAS ESPECIAL (TCE)

Secretaria de Controle Externo de Tomada de Contas Especial (SecexTCE).

A presente tomada de contas especial foi instaurada pelo Instituto Nacional do Seguro Social (INSS) em desfavor dos Srs. Luiz Carlos da Silva (667.667.707-59) , ex-servidor do Posto do Seguro Social Hauer-Gerência Executiva em Curitiba/PR, José Aclaceu Ramos (161.059.079-15) e Paulo Roberto Trauer (202.062.249-15) , ambos segurados beneficiários, em razão de concessão irregular de benefícios previdenciários.
Os fatos tratados nestes autos foram apurados pelo INSS por intermédio do processo administrativo disciplinar 35239.0001731/2007-48 (peça 1, p. 17-83) e de tomada de contas especial (peça 1, p. 5) .
O relatório final da Comissão de Tomada de Contas Especial (peça 2, p. 194, item 19) explicitou a responsabilidade do Sr. Luiz Carlos da Silva, servidor do INSS à época dos fatos, bem assim dos respectivos segurados beneficiários, pela concessão irregular dos benefícios, com prejuízo apurado de R$ 508.221,81, atualizado monetariamente e acrescidos de juros de mora até 17/7/2015 (peça 2, p. 194, item 19) .
Há notícias nos autos de que o beneficiário José Aclaceu Ramos faleceu, conforme certidão de óbito acostada à peça 1, p. 255, motivo pelo qual foi proposta a citação de seu espólio.
Instados a se pronunciar nos autos, conforme avisos de recebimento acostados aos autos às peças 22 a 24, somente o espólio do Sr. José Aclaceu Ramos e o Sr. Paulo Roberto Trauer apresentaram suas defesas (peças 33 e 35) , ao passo que o Sr. Luiz Carlos Silva deixou transcorrer in albis o prazo regimental fixado, motivo pelo qual deve ser considerado revel, nos termos do art. 12, § 3º, da Lei 8.443/1992.
A unidade técnica propôs a exclusão da relação processual dos segurados, uma vez não caracterizada suas participações no ilícito apurado, e o julgamento pela irregularidade das contas, a condenação do ex-servidor citado à devolução do prejuízo apurado e a aplicação de multa, fundada no art. 57 da Lei 8.443/1992.
O representante do MPTCU, neste ato representado pelo Procurador Marinus Eduardo De Vries Marsico, aquiesceu à proposta da unidade técnica (peça 43) .
Concordo com as conclusões da unidade técnica, cuja análise incorporo, desde já, às minhas razões de decidir. 
Não há motivos para responsabilizar os segurados beneficiários pelas irregularidades, tendo em vista a ausência de elementos, nestes autos, capazes de atribuir a estes a efetiva participação na fraude em exame, na linha da jurisprudência deste Tribunal, conforme Acórdãos do Plenário 859/2013, 2.369/2013, 2.449/2013, 2.553/2013, 3.038/2013, 3.112/2013 e 3.626/2013, motivo pelo qual concordo com a proposta de suas exclusões da relação processual. 
De qualquer modo, mesmo que os segurados não tenham consciência do ilícito, é inegável que a percepção de valores pagos indevidamente, por não preenchidos os pressupostos legais para a concessão do benefício, gera, para o beneficiário, o dever de ressarcir a Previdência Social, sob pena de enriquecimento sem causa, a teor do que dispõe o art. 884 do Código Civil.
Assim, como bem pontuou a unidade técnica, eventual decisão do Tribunal pela exclusão desses segurados da relação processual não impediria a adoção de providências administrativas e/ou judiciais que a entidade prejudicada entender como cabíveis, com o objetivo de reaver aquilo que foi pago sem justa causa, ou seja, à míngua de fundamento jurídico.
Quanto ao ex-servidor do INSS, Sr. Luiz Carlos Silva, aplico a este os efeitos da revelia previstos no art. 12, § 3º, da Lei 8.443/1992. 
No caso vertente, verificou-se a concessão irregular de benefícios, com suporte em tempo de serviço fictício e conversão indevida de tempo comum em especial, conforme consignado nos relatórios do Controle Interno do INSS (peça 1, p. 135-139; p. 181-187) e da comissão de processo administrativo disciplinar (PAD) 35239.0001731/2007-48 (peça 1, p. 17-83) .
Na condição de responsável pela avaliação do atendimento às condições legais para fins de aposentadoria no que concerne ao tempo de serviço/tempo de contribuição e concessão do referido benefício, o Sr. Luiz Carlos Silva habilitou e concedeu benefício previdenciário com utilização de tempo de serviço inexistente para obtenção de aposentadoria.
Diante disso, o responsável foi demitido de seu cargo no quadro de pessoal do INSS, conforme ato acostado aos autos à peça 1, p. 129.
Nesses termos, considerando a força probatória dos elementos constantes dos autos, principalmente no que diz respeito à demonstração de que a conduta do responsável foi determinante para a consecução do dano ao erário apurado na presente TCE, manifesto-me favoravelmente à proposição uniforme contida nos pareceres precedentes de se julgar irregulares as contas do Sr. Luiz Carlos Silva, com condenação em débito. 
Quanto à aplicação das penalidades de multa e de inabilitação para o exercício de cargo em comissão ou função de confiança no âmbito da Administração Pública, acompanho, nesta oportunidade, a jurisprudência majoritária desta Corte de Contas, no sentido de considerar como termo inicial para a contagem do prazo prescricional da pretensão punitiva a data do último pagamento indevidamente realizado, conforme Acórdão 70/2017-TCU-Plenário, 1.641/2016-TCU-Plenário e 2.330/2016-TCU-Plenário.
Nessa linha de raciocínio, entendo não ocorrida a prescrição da pretensão punitiva. Na data do ato que autorizou a citação da responsável, em 30/6/2016 (peça 8) , não havia ainda transcorrido o prazo decenal da prescrição, conforme regra estabelecida nos artigos 205 e 2028 do Código Civil, aplicável subsidiariamente neste Tribunal, considerado que os questionados benefícios foram concedidos até setembro de 2007.
	Dessa forma, VOTO pela adoção da minuta de acórdão que trago à consideração deste colegiado.
TCU, Sala das Sessões Ministro Luciano Brandão Alves de Souza, em 2 de outubro de 2019.
Ministro VITAL DO RÊGO 
Relator